最　高　行　政　法　院　判　決　　　　　　　　　九十三年度判字第一三四二號
　　上　訴　人　甲○○
　　被 上訴 人　臺南縣政府
　　代　表　人　乙○○
右當事人間因徵收補償事件，上訴人對於中華民國九十一年九月十日高雄高等行政法
院九十一年度訴字第四二五號判決，提起上訴，本院判決如左：
　　主  文
上訴駁回。
上訴審訴訟費用由上訴人負擔。
　　理  由
一、本件上訴人所有坐落臺南縣佳里鎮○里段一六三一之六、一六二五之二地號土地
    ，為都市計畫公共設施用地，亦為供公眾通行使用多年之既成道路。上訴人以系
    爭土地迄未辦理徵收補償，向內政部陳情，請求辦理徵收，給予補償，經移由被
    上訴人民國九十年十一月二十日府工土字第一六六四三五號函復略以：「．．．
    二、查台端所陳有關『既成道路』之徵收補償案，誠屬全國各級政府皆存在之通
    案，非本縣所獨專；依本府目前財政狀況實無法編列辦理，現階段僅將正辦理拓
    寬或新闢道路內之既成道路土地列為優先徵收對象，其餘當繼續建請中央協助統
    籌經費專案研訂補助方案或俟本府日後財源充裕時再行研議辦理。」上訴人不服
    ，循序提起行政訴訟。
二、上訴人於原審主張：被上訴人近年來為改善市區交通，有償徵收私人土地開闢或
    擴建公共設施道路，惟獨對具有公用地役關係之既成道路之私人土地，供人長期
    無償使用而不予徵收補償，亦不付任何費用，已嚴重違反憲法第十五條之規定。
    司法院釋字第四○○號解釋已明白指出：有關機關對於具有公用地役關係之既成
    道路應訂定期限逐年辦理或以他法補償。該解釋作成後，監察院曾函行政院研商
    並就該問題作出決議：補償期限原則以二十年為準。被上訴人卻屢以財政理由拒
    絕上訴人之陳情，顯有違失。為此訴請撤銷訴願決定、原處分。被上訴人應作成
    徵收系爭土地之行政處分並按徵收年度以告現值加四成發給補償費。
三、被上訴人則以：被上訴人八十七年七月所統計縣轄內已開闢道路而尚未徵收補償
    取得之既成道路土地，公路系統部分及都市○○道路部分，以八十五年土地公告
    現值加四成統計，分別約為新臺幣（下同）一六八、一一八、六七七、○○○元
    及一五三、八七○、五五一千元，總計已逾三千二百多億元（尚不含都市計畫公
    共設施用地部分），如此龐大之經費，實非被上訴人目前財政狀況所能負擔編列
    。故被上訴人函上訴人：「．．．俟中央協助統籌經費專案研訂補助方案或本府
    日後財源充裕時再行研議辦理。」係基於事實上之不得已之措施，應無違誤。上
    述既成道路徵收所需經費甚為龐大，必須整體考量有計畫性逐步加以解決，無法
    依上訴人所請，以個案申請或請求即辦理徵收補償。且「既成道路」之形成因素
    各地有異，有因人民自行闢設為道路者，有為善而舖設橋造路者，亦有自願無償
    提供土地予政府先行開闢供公眾通行者，凡此種種，皆於公眾通行之初，其土地
    所有權人並無阻止之情事，故非政府機關逕以公權力強制將私人財產作為公用事
    業和公共利益之用之情形。被上訴人在司法院釋字第四○○號解釋後，即將道路
    辦理拓寬或新闢辦理用地徵收之既成道路列為第一優先徵收之對象。系爭土地亦
    為都市計畫公共設施道路用地，依都市計畫法指定之公共設施保留地，其徵收或
    購買程序，仍應依土地徵收條例等相關法定程序辦理。至於該管政府或鄉、鎮、
    縣轄市公所應於何時依都市計畫法第四十八條規定依法辦理徵收，自得依其需要
    視情形依職權為之。上訴人尚不得據都市計畫法第四十八條指稱原處分機關應辦
    理徵收，其徵收補償之請求，僅得認為促請原處分機關主動辦理徵收之性質等語
    ，資為抗辯。
四、原審斟酌全辯論意旨及調查證據結果，以：按「土地徵收，依本條例之規定，本
    條例未規定者，適用其他法律之規定。其他法律有關徵收程序、徵收補償標準與
    本條例牴觸者，優先適用本條例。」「本條例所稱主管機關；在中央為內政部；
    在直轄市為直轄市政府；在縣（市）為縣（市）政府。」「申請徵收土地或土地
    改良物，應由需用土地人擬具詳細徵收計畫書，並附具徵收土地圖冊或土地改良
    物清冊及土地使用計畫圖，送由核准徵收機關核准，並副知該管直轄市或縣（市
    ）主管機關。」「徵收土地或土地改良物，由中央主管機關核准之。」「中央主
    管機關應設土地徵收審議委員會，審議土地徵收案件；其組織規程，由中央主管
    機關定之。」土地徵收條例第一條第二、三項、第二條、第十三條、第十四條、
    第十五條分別定有明文。上訴人所有系爭土地雖經被上訴人編定為既成道路，然
    因主管機關長期未予徵收，致系爭土地無法自由使用收益，此固與憲法保障人民
    私有財產權之宗旨不符，惟系爭土地應否徵收及應如何徵收，於土地徵收條例八
    十九年二月二日經總統公布實施後，自應優先適用該條例規定之內容為之。觀諸
    該條例規定，徵收土地應由中央主管機關核准之。而所謂中央主管機關係指內政
    部，準此，有關土地徵收應由中央主管機關內政部核准之，各地方政府就其都市
    計畫區○○道路用地或其他公共設施保留地本無准否徵收之權責，自亦無從基於
    人民之請求而作成應否徵收之處分，是上訴人請求被上訴人就其所有系爭土地予
    以徵收，於法已有未合。其次，有關土地之徵收及補償之相關事宜，依土地徵收
    條例規定，土地徵收程序，應由需用土地人先與土地所有權人以協議價購或其他
    方式取得，如無法取得時，再由需用土地人提出徵收土地之申請，報經中央主管
    機關內政部核准後，該管直轄市或縣（市）主管機關於接獲核准徵收案時，應即
    予公告，其公告期間為三十日。至徵收土地之補償費，則由需用土地人將補償地
    價繳交該管直轄市或縣（市）主管機關於公告期滿後十五日內轉發，否則該土地
    徵收案即失其效力。又被徵收土地權利關係人對於徵收補償價額不服直轄市或縣
    （市）主管機關之查處者，該管直轄市或縣（市）主管機關得提請地價評議委員
    會復議，土地權利關係人不服該復議結果者，即得依法提起行政救濟等情，此觀
    土地徵收條例第十一、十三、十四、十七、十八、十九、二十及二十二等條文之
    規定自明。職故，司法院釋字第四○○號解釋雖指既成道路成立公用地役關係者
    ，其所有權人因公益而特別犧牲其財產上之利益，國家自應依法律之規定辦理徵
    收給予補償及若在某一道路範圍內之私有土地均辦理徵收，僅因既成道路有公用
    地役關係而以命令規定繼續使用，毋庸同時徵收補償，顯與平等原則相違。惟該
    號解釋文內亦明言「國家應依法律之規定辦理徵收給予補償」，申言之，各級政
    府因興辦公共事業或實施國家經濟政策需要，對於徵收取得之土地固應給予補償
    ，惟亦需在「依法律之規定辦理徵收」前提下，斟酌其財源狀況而給予土地所有
    權人相當之補償，並非意指其提供土地作為既成道路而供公眾使用之所有權人，
    均得本於該號解釋而請求各級政府機關辦理徵收而要求給予補償，此觀該號解釋
    之理由書中敘明「．．．各級政府如因經費困難，不能對上述道路全面徵收補償
    ，有關機關亦應訂定期限籌措財源逐年辦理或以他法補償。．．．」亦可明瞭。
    足徵該號解釋僅係針對國內實際存在之土地徵收問題提出國家立法及施政之指針
    ，尚非直接賦予人民得據此解釋作為向各級政府機關請求作成徵收補償處分之依
    據。從而上訴人請求被上訴人應就系爭土地辦理徵收補償，於法洵屬無據，自無
    從准許。又系爭土地既未經徵收，則上訴人之徵收補償費之請求即尚不存在，至
    為顯然。末查，行政院秘書長八十五年十二月十四日台八十五內字第四五七四五
    號函附會商結論略以：「一、第一階段：．．爰以政府曾辦理拓寬或打通之道路
    ，於該道路範圍內登記為『道』地目之私有土地，而未予徵收補償者，列為第一
    階段政府辦理取得之私有既成道路。二、第二階段：第一階段以外，由政府開闢
    而未辦理徵收補償之私有既成道路，列入第二階段辦理，並依其道路寬度排定下
    列優先順序：1.第一優先：道路寬度超過十五公尺者。2.第二優先：道路寬度為
    八公尺至十五公尺者。3.第三優先：道路寬度未達八公尺者。」業對各地方政府
    之土地徵收排定先後順序，用以實踐司法院釋字第四○○號解釋之精神及貫徹憲
    法保障人民財產權之意旨，足見中央政府對相關問題亦已著手陸續解決。綜上所
    述，被上訴人並無作成徵收之權責，自亦無從基於人民之請求而作成應否徵收之
    處分，職故，上訴人請求被上訴人應作成徵收處分，於法尚非有據，被上訴人予
    以否准，洵無違誤，上訴人起訴求為撤銷，非有理由，訴願決定遞予維持，亦無
    不合。又被上訴人既非辦理徵收之主管機關，且系爭土地亦未經權責機關辦理徵
    收，上訴人請求被上訴人按徵收年度公告現值加四成發給補償費，於法亦有未合
    等資為判斷之基礎，而駁回上訴人之訴。
五、原判決經核無違誤。按徵收土地，依土地徵收條例第二條、第十四條規定，由中
    央主管機關內政部核准之。內政部核准後依同條例第十七條規定，將原案通知該
    管直轄市或縣（市）主管機關。直轄市或縣（市）主管機關於接到中央主管機關
    內政部通知核准徵收案時，應即依同條例第十八條、第十九條、第二十條等規定
    ，辦理公告、發給補償費。是否准許徵收係內政部之權責，直轄市或縣（市）主
    管機關僅就補償費有核發權限，並無作成准否徵收之權限。原判決認被上訴人無
    作成應否徵收處分，上訴人請求被上訴人徵收，於法不合，尚無不當。又徵收補
    償之核發固係直轄市或縣（市）主管機關之權限，惟以業經內政部核准徵收為前
    提，本件既未經內政部為核准徵收處分，上訴人遽請求被上訴人發給補償費，自
    非有據。至上訴人可否依上開條例，請求被上訴人協議價購，擬具徵收計劃書報
    請內政部核准，既非本件上訴人原請求事項，自非本件所應審酌。司法院釋字第
    四○○號解釋僅謂既成道路應訂定期限籌措財源逐年辦理徵收或以他法補償，並
    未認既成道路即應立即予以徵收補償。上訴人主張系爭土地為既成道路，應准徵
    收補償，亦非有據，其復執陳詞上訴，為無理由，應予駁回。
六、依行政訴訟法第二百五十五條第一項、第九十八條第三項前段，判決如主文。
中　　華　　民　　國　　九十三　　　年　　　十　　　　月　　二十一　　　日
                    最 高 行 政 法 院  第 一 庭
                                審 判 長 法  官　　　黃　綠　星
                                         法  官      劉  鑫  楨
                                         法  官　　　蔡　進　田
                                         法  官　　　黃　璽　君
                                         法  官　　　廖　宏　明
右  正  本  證  明  與  原  本  無  異
　　　　　　　　　　　　　　　　　　　　 法院書記官　邱　彰　德
中　　華　　民　　國　　九十三　　　年　　　十　　　　月　　二十二　　　日
